【裁判字號】    95,台上,3392
【裁判日期】    950622
【裁判案由】    重傷害
【裁判全文】
最高法院刑事判決            九十五年度台上字第三三九二號
    上  訴  人  台灣高等法院台南分院檢察署檢察官
    上  訴  人
    即  被  告  甲○○
                        樓在.
    選任辯護人  黃厚誠律師
上列上訴人等因被告重傷害案件，不服台灣高等法院台南分院中
華民國九十五年四月十一日第二審更審判決（九十四年度上更(二)
字第六七八號，起訴案號：台灣台南地方法院檢察署九十二年度
偵字第一０七一九、一一一七二、一二四一五號，九十二年度偵
緝字第九八五號），提起上訴，本院判決如下：
    主  文
原判決關於甲○○部分撤銷，發回台灣高等法院台南分院。
    理  由
本件原判決認定上訴人即被告甲○○為台北市大安區○○○路○
段二００號富貴居大樓七樓之住戶，於民國七十五至七十七年擔
任該大樓之住戶管理委員會主任委員，並於七十八年起擔任該大
樓住戶管理委員會基金之管理人，黃冠誠則於八十八年六月起接
任主任委員。因黃冠誠接任後發現住於大樓六樓之被告違法於大
樓頂樓搭建私人住宅，並於管理大樓基金時帳目不清，及因養狗
之狗隻脫毛塞住水管導致黃冠誠之四樓住所淹水等情，遂以管理
委員會及私人之名義數度對被告興訟。被告因而心生不滿，意欲
找人教訓黃冠誠一頓。乃於九十二年年初，或在與友人交談中或
在餐宴等場合上，數度向人表示對黃冠誠對其興訟之不滿心情及
欲找人教訓黃冠誠之意思。適於九十二年二月間，時值缺錢之乙
○○（綽號「阿湯」），在台北市○○路中興百貨附近之咖啡店
中得知被告所釋放有意找人教訓黃冠誠之訊息，其知悉王瑞慶（
綽號「小雄」）認識被告，便請王瑞慶代為介紹認識被告。王瑞
慶即於九十二年三月十日左右某日上午開車載乙○○至被告上開
住所，因被告不在而未遇。乙○○又於同日下午再自行至上開住
所找被告，主動向被告表示是否有要找人教訓黃冠誠，其願意幫
忙之意思。被告即與乙○○達成要取黃冠誠之「一手一腳」之重
傷害犯意之謀議，並約定事成報酬為新台幣（下同）三十萬元，
由被告先行給付前金十萬元予乙○○，俟乙○○達成上開取黃冠
誠之「一手一腳」任務，拍照存證，被告見照片為憑後，再給付
餘款二十萬元。被告、乙○○二人議定後，並由被告提供黃冠誠
相片及位於台南市的地址。乙○○遂積極籌備行兇之事宜，並於
九十二年三月十五日至台中找成年男子侯孟勳（民國六十七年五
月二十二日生，綽號「阿猴」，檢方通緝中）共同執行上開行兇
之事宜（被告不知乙○○另找侯孟勳共同作案）。侯孟勳同意參
加並與乙○○基於上開共同使人受重傷害之犯意聯絡，二人遂於
同年三月十六日中午，由侯孟勳駕駛其母王金屬所有之車號Ｘ五
－一六九三號自用小客車南下台南市。於同日下午五時許到達後
，先到台南市○○路九十七巷一之一號黃冠誠所經營之「三二藝
術館」確認地址無誤後，即到汽車賓館休息。翌日即十七日早上
吃完早餐後再至現場勘察。當日下午五時四十六分許，由乙○○
著黑色全身長袖運動服、戴黑色棒球帽、穿黑色運動鞋，於身上
密藏其所有之刀刃長約十公分左右之不詳利器一把（乙○○自稱
係大型瑞士刀，惟與被害人傷勢未符），進入「三二藝術館」內
，向黃冠誠佯稱欲購買壽山石，黃冠誠不知情而陪同參觀。侯孟
勳則著深色牛仔褲、白色Ｔ恤、黑色無袖背心、頭戴黑色運動帽
、著黑色布鞋，手持乙○○所有之棍式金屬手電筒一支（長約四
十九公分、筒面直徑五點五公分、把手直徑三點五公分，內裝一
號電池六顆重達一一七八公克）於五時四十九分許進入，見店內
無其他旁人隨即於五時五十分許，共同下手圍毆黃冠誠，黃冠誠
見狀欲逃至外面，惟遭乙○○及侯孟勳聯手將其拉回。於黃冠誠
掙扎間，乙○○及侯孟勳於行為之初原無殺人之犯意，惟動手後
因被害人反抗，在主觀上應可預見二人持利刃、硬物（棍式金屬
手電筒）攻擊他人身體，在被害人本能反抗下因無法控制下手方
位、節制力道，隨時有刺傷或毆擊到人體重要部位之可能，足以
奪人性命，且以利刃割斷四肢，可能因傷及四肢之大動脈，致失
血過多死亡之結果，竟因亟思完成任務，於將欲逃走之黃冠誠拉
回之際，乃提升原有重傷害犯意而共同基於殺人之未必故意之犯
意聯絡，於拉回黃冠誠後將之圍住，由侯孟勳手持棍式金屬手電
筒擊打黃冠誠頭部，乙○○則取出其所持有之上開利器刺向黃冠
誠之身體背、腹部及身體四肢等處，共同砍殺及毆擊黃冠誠之頭
、背、腹部及身體四肢等處，致黃冠誠不支倒地。乙○○見黃冠
誠倒地後，再持前揭利器割向黃冠誠之四肢（共約十刀），欲割
斷黃冠誠四肢之韌帶組織，以執行被告要黃冠誠一手一腳之協議
，因而造成黃冠誠受有左上腹高一０三公分左十九公分處一處表
面傷口三〤一公分，深四公分，深及橫膈膜形成二〤一公分之傷
口並終止於大網膜形成十二公分之穿刺口（如原判決附表傷害一
所示）；左肩部高一一六公分左二十八公分處，表面傷口三〤０
點五公分，深及左肺下葉形成二〤一公分之穿刺口（如原判決附
表傷害二所示）；右手腕部、右大腿腹側及偏外側，右腳踝及腳
掌背、左下肢、左外耳等處計有十二處穿刺傷或割傷（詳如原判
決附表傷害三至十四所示），多數深及皮下組織或肌腱，並造成
右腳跟韌帶切斷；及右枕顳部距外耳道右上十二公分後六公分之
挫裂傷，表面傷口三點五〤０點八公分，並伴有帽狀腱膜出血八
〤四公分（詳如原判決附表傷害十五所示）；左後枕部，距左外
耳道高十二公分後七公分之挫裂傷，表面傷口三點五〤二公分，
並伴有帽狀腱膜出血三公分（詳如原判決附表傷害十六所示），
並合併有右顳部十〤三公分、左枕顳部八〤五公分及小腦蚓周邊
四〤三公分之硬下出血，其中小腦蚓之硬膜下出血深０點五公分
，另外上述之傷害並伴有左肋膜腔積血超過五百西西，左肺塌陷
等傷害。乙○○與侯孟勳見黃冠誠血流滿地，竟不為救護，乙○
○再取出事先準備之即可拍相機拍照存證後，與侯孟勳從容離去
（乙○○並即搭統聯客運返回台北，侯孟勳則駕車返回台中），
任被害人黃冠誠因穿刺傷造成大量出血，導致容積性休克。待黃
冠誠之鄰居發現，打一一０報案並通知救護車將黃冠誠送往成大
醫院急救，惟黃冠誠仍於同日十九時三十二分因傷重不治死亡。
翌日（三月十八日）上午十一時許，乙○○即持拍攝行兇相片之
「即可拍」相機前往被告前開住處索取尾款二十萬元。被告見乙
○○後即向其質問「你們怎麼搞的，我說只修理他，昨晚黃冠誠
已經往生了」等語，乙○○要將相機交給被告，被告則說不用了
，便將尾款交付給乙○○。乙○○離開後，將即可拍相機丟棄於
樓下附近的垃圾筒內，並返回其台北縣新莊市之住處，除棍式金
屬手電筒外，將前開行兇刀具、當日穿著之衣、褲、帽子、鞋子
等物，丟棄於垃圾子母車中，由垃圾車載走。事發後，乙○○與
侯孟勳二人因警方追緝甚緊，謀議逃亡至大陸，於案發後約一星
期，由乙○○指示與其有恐嚇取財之共同犯意聯絡之侯孟勳與另
一姓名年籍不詳之成年男子出面，至被告之住處，向被告恐嚇索
取跑路費八十萬元。乙○○與侯孟勳取得八十萬元朋分後，遂於
九十二年三月二十九日分別搭乘ＢＲ八一七號及ＮＸ六０九號班
機前往澳門，再轉往大陸地區。嗣台南市警察局第二分局專案小
組佈線追索，並經台灣台南地方法院檢察署於九十二年七月二十
三日發布通緝後，乙○○始因涉嫌殺人案於大陸地區為當地公安
所逮捕，並遣送出境，由內政部刑事警察局派員於九十二年九月
三十日至澳門接引回國，乙○○再於九十二年十月十六日十八時
三十分許，帶同警方至台北縣新莊市○○街二十六號五樓搜索，
扣得乙○○所有前揭作案用之棍式金屬手電筒一支等情。因而撤
銷第一審關於論處被告共同使人受重傷罪刑部分之判決，改判論
處被告共同使人受重傷罪刑，固非無見。
惟查：(一)、原判決認定被告與乙○○謀議要取被害人黃冠誠之「
一手一腳」之重傷害犯行後，推由乙○○為之。而原判決事實欄
記載：乙○○於實施重傷害犯行時，找侯孟勳共同為之，二人於
下手時，因被害人反抗，乃提升原重傷害犯意而共同基於殺人之
未必故意聯絡，由侯孟勳持棍式金屬手電筒毆擊被害人頭部，乙
○○則持利刃刺向被害人之身體背、腹部及身體四肢等處，致被
害人受傷不支倒地，乙○○見被害人倒地後，再持利刃割被害人
之四肢，欲割斷被害人四肢之韌帶組織，以執行被告要求之「要
被害人一手一腳」之協議，造成被害人右腳跟韌帶切斷等傷害，
被害人經送醫急救，因穿刺傷造成大量出血，導致低容積性休克
死亡等情。原判決理由欄貳、三、(一)、(4)並說明被害人所受之傷
勢，其中有十二處在四肢，大都集中在右手及右腳，足見乙○○
於原審法院更一審審理時所供其有執行被告「要被害人一手一腳
」之行為與事實相符等由。依此犯罪事實，乙○○之切割被害人
手、腳之重傷害行為，是否造成被害人之大出血，同為導致低容
積性休克之原因之一，攸關被告是否應負使人受重傷害致死之加
重結果犯罪責，自有詳查究明之必要。乃原審就此未進一步詳查
釐清；且所謂因「穿刺傷」造成大出血之「穿刺傷」，是否包括
原判決附表之傷害七之右大腿腹側之刺傷？原判決亦未明確認定
、說明，顯有調查未盡及判決理由不備之違誤。(二)、刑法第十七
條所謂之加重結果犯，以行為人能預見其結果之發生為要件，所
謂能預見乃指客觀情形而言，與主觀上有無預見之情形不同。若
主觀上有預見，而結果之發生又不違背其本意時，則屬故意範圍
。亦即行為人對於加重結果之發生有無可能預見，應依行為當時
之客觀情狀，而非就行為人之主觀認識，以為判斷。故所謂「能
預見」，係指「就客觀情形有可能預見」，而與有預見不同。原
判決既認定「被告與乙○○事先達成取黃冠誠一手一腳之協議」
等情，而按所謂「取人一手一腳」，在一般人之認知上，乃在使
被害人之「一手一腳毀敗，其機能無法使用」之意，通常使用方
法為以利器(1)砍斷被害人之一手一腳；(2)切斷被害人之一手一腳
之韌帶，使其終生殘廢。參以被告要求乙○○拍照存證，憑照片
取餘款，足見，被告與乙○○對於「以利器切斷」被害人手腳之
筋骨、韌帶而「取其一手一腳」之重傷害方法，二人間似應有默
示之認知合意，因如以鈍器打斷其手腳，在外觀上很難顯而易見
，而得以攝影方式觀見。惟不論是何者，因四肢有人體之大動脈
通過，於切割過程中，均極可能會砍斷或傷及手腳大血管，造成
外傷性失血過多致死，此為有理性及有基本人體健康知識之人，
可預見之情形。被告曾擔任大樓之住戶管理委員會主任委員，足
見其為有理性及智識之人，對上開可能造成外傷性失血過多致死
之加重結果，似應能預見，此與乙○○、侯孟勳是否提升犯意為
殺人之不確定故意，並無何關聯。原判決理由欄貳、三、(四)、
(5)、亦認以利刃切割被害人之四肢，會因外傷性失血過多而致命
，為一般人可預見之結果。乃原判決理由欄貳、三、(二)、又認被
告未指示乙○○持何種兇器行兇及如何下手，對被害人因穿刺傷
造成大量出血，導致低容積性休克死亡之加重結果，不能預見，
不應負使人受重傷致死罪責。其認定似有違經驗法則，並有判決
理由前後矛盾之違法。(三)、依原判決事實欄之記載，被告係與乙
○○事先同謀重傷害犯罪之計畫，而推由乙○○下手實施犯罪等
情，亦即被告為共謀共同正犯。原判決貳、三、(三)、(2)、(3)、亦
說明被告為共謀共同正犯，就重傷害犯罪構成要件之行為，並無
行為之分擔。然原判決理由欄、二、又謂被告就重傷害罪部分
有犯意聯絡及「行為分擔」，顯有判決理由矛盾之違法。以上，
或為上訴意旨所指摘，或為本院得依職權調查之事項，應認仍有
發回更審之原因。
據上論結，應依刑事訴訟法第三百九十七條、第四百零一條，判
決如主文。
中    華    民    國  九十五  年    六    月  二十二  日
                      最高法院刑事第九庭
                          審判長法官  陳  正  庸
                                法官  賴  忠  星
                                法官  王  居  財
                                法官  林  開  任
                                法官  林  立  華
      本件正本證明與原本無異
                                      書  記  官
中    華    民    國  九十五  年    六    月  二十八  日
                                                    Ｒ


司法院資訊處製作；財團法人民間司法改革基金會備份。
